【裁判字號】    92,家上更(一),1
【裁判日期】    920924
【裁判案由】    認領子女
【裁判全文】
臺灣高等法院臺中分院民事判決  九十二年度家上更(一)字第一號
      上  訴  人  乙○○
      法定代理人  甲○○
      訴訟代理人  丙○○
      被上訴人    丁○○
右當事人間請求認領子女事件，上訴人對於中華民國八十九年三月二十日臺灣臺中地
方法院八十八年度親字第五○號第一審判決提起上訴，經最高法院發回更審，本院於
九十二年九月十日辯論終結並判決如左：
    主    文
上訴駁回。
第二審及發回前第三審訴訟費用由上訴人負擔。
    事實及理由
一、程序方面：
  （一）查，本件上訴人乙○○於八十七年十月十九日因腦內出血，經送醫急救無效，已
    達心神喪失，致不能處理自己事務之程度，並經其配偶即甲○○聲請法院為禁治
    產之宣告，經法院准許在案，同時任甲○○為乙○○之法定監護人，此經本院調
    閱台灣板橋地方法院八十八度禁字第三一號禁治產宣告卷宗，審閱無誤。嗣上訴
    人乙○○之法定代理人甲○○於第一審審理時，固經台灣板橋地方法院裁定假處
    分，禁止其行使對上訴人之監護權，此經本院調閱台灣板橋地方法院八十八年度
    執全字第九二六號執行卷宗，核閱無閱，第一審法院未察，而准由其為上訴人之
    法定代理人代為訴訟，並據之為判決，雖有瑕疵，惟至第二審審理中之八十九年
    九月十五日已據執行債權人聲請撤銷上開假處分，亦有台灣板橋地方法院八十九
    年九月二十七日、八十八年度民執星字第九二六號撤銷上開假處分之執行命令在
    前開執行卷宗可稽；且甲○○於八十九年十一月十八日並委任林慶煙律師為訴訟
    代理人為訴訟及辯論（見前審卷第七五頁），則應認已補正其法定代理權之欠缺
    ，亦即第一審訴訟程序之瑕疵即已除去，並不生違背審級利益之問題，此亦經最
    高法院發回意旨明示在卷。又查禁治產人之上訴人固無行為能力，然其配偶即甲
    ○○為其監護人，即法定代理人，應代上訴人為意思表示或受意思表示，被上訴
    人以上訴人為其生父，以上訴人之監護人甲○○為法定代理人，訴請上訴人認領
    被上訴人為子，並無當事人不適格之問題。是上訴人抗辯本件上訴人乙○○本人
    既為禁治產人，被上訴人以其為對造，提起本件認領之訴，當事人不適格云云，
    顯有誤會。又查被上訴人之母蕭蘭珍固曾於七十八年間向臺灣嘉義地方法院提起
    認領子女之訴，惟蕭蘭珍已於七十九年二月十六日該事件言詞辯論期日時，當庭
    撤回起訴在案，此經本院向臺灣嘉義地方法院調取該卷核閱無訛，而撤回起訴其
    效果視為未經起訴；至被上訴人前向一審院提起之認領子女之訴（一審法院八十
    八年度親字第一二號），因上訴人未經合法代理（按指上訴人為禁治產人，被上
    訴人未以其監護人為法定代理人逕行起訴），其起訴為不合法，經本院以裁定駁
    回在案，有該事件之裁定書在卷可稽，是該兩件均未經法院為實體上之判決，並
    無既判力，則被上訴人再就同一事件，提起本件之訴，並無重覆起訴之問題，故
    上訴人所辯本件被上訴人之訴，有違一事不再理原則云云，顯然誤會，合先敘明
    。
  （二）次查，上訴人之法定代理人甲○○雖於本院陳稱伊雖為上訴人之配偶，惟因甲○
    ○擬對上訴人提起離婚訴訟，致不宣繼續擔任上訴人之監護人，以免利益衝突，
    並請為上訴人選任特別代理人繼續訴訟，以免損及上訴人利益云云。惟查甲○○
    之訴訟代理人到庭自承乙○○與甲○○間之離婚訴訟尚未提起等詞在卷（見本院
    卷第九０頁），是乙○○與甲○○尚無利害衝突問題，須待甲○○另案向法院提
    起離婚訴訟後，由該法院另行選任特別代理人，是甲○○抗辯伊不適宜擔任乙○
    ○法定監護人（民法第一千一百十一條參照），及應選任特別代理人云云，顯無
    理由。
  （三）又按認領子女之訴，其被認領之子女雖不能獨立以法律行為負義務者，亦有訴訟
    能力，此觀民事訴訟法第五百九十五條準用同法第五百八十四條規定自明。查被
    上訴人雖為○年○月○日出生，現為未成年人，然於本件認領子女之訴
    訟，有訴訟能力，且被上訴人委任狀上，委任人簽章欄部分，尚有其母即法定代
    理人印文可稽（見本院卷第二０頁），是上訴人抗辯被上訴人為未成年，其委任
    訴訟代理人不合法云云，容有誤會，併此明。
二、本件被上訴人於原審起訴主張：伊為生母蕭蘭珍與上訴人於民國（下同）○
    年○月○日所生之子，此可從台北市立婦幼綜合醫院於八十六年四月三十日
    補發之出生證明書可證，法務部調查局於七十八年間所做之檢驗結果亦明白確認
    依血型遺傳法則，伊與蕭蘭珍、乙○○未發現有矛盾之處，故伊有可能為蕭蘭珍
    與乙○○二人間所生，尤其被上訴人在生母選擇剖腹產時，更以生父之身分立下
    手術及麻醉同意書。按由生父所作成之文書可證明其為生父者，非婚生子女得請
    求其生父認領為生父之子女，民法第一千零六十七條第一項第二款有明文規定等
    情，求為命被上訴人應認領伊為其子之判決。
    上訴人則以：否認被上訴人為乙○○之親生子。又本件認領事件，前已撤回，又
    重新起訴（前已論述）；且已罹於消滅時效等語。資為抗辯。
三、本件一審對於被上訴人之請求，判決被上訴人全部勝訴，上訴人全部聲明不服，
    上訴求為廢棄原判決，並駁回被上訴人在第一審之訴。被上訴人則求為判決駁回
    上訴。經本院前審（即八十九年度家上字第九七號）審理後認為：本件被上訴人
    為受宣告禁治產人並無訴訟能力，甲○○固為其法定代理人，但遭台灣板橋地方
    法院八十八年度裁全字第一四０一號裁定禁止甲○○行使對上訴人之監護權之假
    處分，並經該法院於八十八年四月八日以八十八年度執全字第九二六號強制執行
    在案。至八十九年九月十五日始經聲請假處分之債權人聲請撤銷假處分，有該院
    八十八年度執星字第九二六號執行命令及聲請狀影本可稽，是甲○○於第一審審
    理期間既受禁止對被上訴人行使監護權，即不得代為訴訟行為。則被上訴人在第
    一審自未經合法代理人參與訴訟，幾與未踐行第一審程序無異，第一審程序自有
    重大瑕疵，為維持審級利益，並將第一審判決廢棄，發回第一審法院更為審理乙
    節。有該判決書等可考，嗣被上訴人不服，上訴最高法院（十二年度台上字第）
    ，經最高法院判決：原判決廢棄，發回本院更為審理在案（即本案），亦有該判
    決書可佐。
四、查被上訴人主張伊為上訴人乙○○與蕭蘭珍間之親生子女乙節，然為上訴人所否
    認，並抗辯本件已罹於時效消滅云云，是本件首應審究者，厥為被上訴人是否為
    上訴人乙○○與蕭蘭珍間之親生子女及是否罹於消滅時效﹖茲分述如下：
  （一）查被上訴人之生母蕭蘭珍於七十八年間，在台灣嘉義地方法院對上訴人提出認領
    子女之訴，經該院囑託法務部調查局為本件被上訴人丁○○、被上訴人之生母蕭
    蘭珍及上訴人乙○○為血緣鑑定，據該局提出之檢驗報告稱：依據血型遺傳法則
    ，被上訴人與蕭蘭珍、乙○○未發現有矛盾之處，故被上訴人有可能為蕭蘭珍與
    乙○○二人間所生等語，此經本院依職權調取台灣嘉義地方法院七十八年家訴字
    第一五號認領子女事件民事卷核閱無訛（見該卷第六二頁）。
  （二）次查，被上訴人生母於年○年○月○日在台北市立幼婦醫院選擇剖腹產
    生下被上訴人時，由上訴人乙○○本人簽、章填載「手術及麻醉同意書」乙張，
    且被上訴人出生證明書上父親姓名為「乙○○」等情，此有台北市立婦幼醫院出
    具之出生證明書，及上訴人泰雄名義書立之「手術及麻醉同意書」在卷可資佐證
    （見一審卷第十三、十六頁）。雖上訴人訴訟代理人於一審中就上開台北市立婦
    幼醫院「出生證明書」及「手術及麻醉同意書」等私文書是否真正，答以不知等
    詞在卷（見一審卷第三四頁），然查上訴人乙○○本人於嘉義地方法院七十八年
    度家訴字第十五號認領子女案件七十八年七月十一日開庭筆錄中陳述：「（原告
    生產丁○○之事你知道嗎？）知道。」（是否你送原告去醫院的？）是的，只有
    我一個人送去的」、「（提示手術及麻醉同意書詢被告是否你同意簽寫的？）是
    原告要求我才寫同意書的，因為我與原告關係不錯，朋友互相照顧。」（你送原
    告去醫院的時候，住院手續是否全部你辦理的？）是。」，有該卷宗可證，足見
    該手術及麻醉同意書乃上訴人親自簽寫無誤。又衡諸常情，上訴人乙○○苟未書
    立台北市立婦幼醫院「手術及麻醉同意書」及向醫院陳報被上訴人丁○○生父何
    人，該醫院如何知悉乙○○何人﹖又如何進行手術及麻醉等危險醫療行為，是該
    「出生證明書」及「手術及麻醉同意書」等私文書及內容，均屬真正。故上訴人
    遲至發回更審於本院又否認上開「出生證明書」及「手術及麻醉同意書」等私文
    書之真正云云，顯不足採。
  （三）抑有進者，一審法院為確認上訴人與被上訴人之親子關係，曾於八十八年七月二
    十一日以中院貴民戊八十八親五０字第五五三四一號函，命兩造於八十八年七月
    二十九日上午至法務部調查局第六處作DNA檢驗，被上訴人由母親蕭蘭珍陪同前
    往抽血受驗，惟被告並未前往，此有法院函文可稽（見一審卷第四六頁）。一審
    法院復於八十八年八月十七日以中院貴民戊八十八親五０字第六二九八二號函，
    請財團法人中心診所醫院採取該醫院患者即上訴人乙○○之血液或唾液檢體一份
    ，逕送至法務部調查局供鑑定血緣關係，惟因上訴人已辦理出院，亦有法院及醫
    院函文可證（見一審卷第五五、五九頁）。一審法院乃於八十八年十一月二十三
    日以八十八年度親字第五十號裁定命於八十八年十一月二十三日裁定命上訴人應
    於收受該裁定送達七日內前往法務部調查局第六處接受DNA血緣鑑定，惟上訴人
    之法定代理人甲○○及訴訟代理人謝介生收受該裁定，皆置之不理，並未遵期使
    上訴人前往受驗，此有法院裁定書、送達回證及法務部調查局八十八年十二月三
    日（八八）陸四字第八八０九二三九三號函在卷可憑（見一審卷第六七至七０頁
    、第七六、七七、九三、九四頁），上訴人復未遵該裁定前往鑑定，益證被上訴
    人之主張為真實。
  （四）按由生父所作之文書可證明其為生父者，非婚生子女或其生母或其他法定代理人
    ，得請求其生父認領為生父之子女；民法第一千零六十七條第一項第二款定有明
    文。又民法第一千零六十七條第一項之請求權，非婚生子女自成年後二年間或生
    母及其他法定代理人自子女出生後七年間不行使而消滅，同條第二項定有明文，
    該項之規定，係將非婚生子女之認領請求權延至成年後二年。本件被上訴人係○
    年○月○日出生，有上開「出生證明書」可憑，被上訴人於成年後二年
    即○年○月○日之前，均得對其生父即上訴人提起認領子女之訴，本
    件被上訴人係於八十八年五月七日向本院具狀提起本訴，並未超過時效，上訴人
    所辯時效消滅云云，尚有誤會，不足採信。
  （五）從而，本件被上訴人依民法第一千零六十七條第一項第二款規定，訴請判命上訴
    人應認領被上訴人為子，即屬正當，應予准許。
五、綜上所述，本件被上訴人主張伊為上訴人乙○○之親生子．為可採，上訴人所辯
    均為無可取。從而，被上訴人本於民法第一千零六十七條第一項第二款規定，訴
    請上訴人認領為其子，為有理由，應予准許。是則原審判如被上訴人之請求，於
    法並無不合。上訴意旨指摘原判決不當，求予廢棄改判，為無理由，應予駁回其
    上訴。
六、本件事證已臻明確，兩造其餘攻擊或防禦方法及所提證據，均與本院心證之形成
    及判決結果，不生影響，爰不一一再加以論述，併此明．
七、據上論結，本件上訴為無理由，依民事訴訟法第四百四十九條第一項、第七十八
    條，判決如主文。
中      華      民      國    九十二    年      九      月    二十四    日
~B1民事第六庭審判長法  官  吳火川
~B2                法  官  饒鴻鵬
~B3                法  官  陳繼先
右為正本係照原本作成。
如對本判決上訴，須於收受判決送達後二十日內向本院提出上訴書狀，其未表明上訴
理由者，應於提出上訴後二十日內向本院提出上訴理由書(須按他造人數附具繕本)。
上訴時應提出委任律師或具有律師資格之人之委任狀；委任有律師資格者，另應附具
律師及格證書及釋明委任人與受任人有民事訴訟法第四百六十六條之一第一項但書或
第二項（詳附註）所定關係之釋明文書影本。
~B                書記官  劉建智
中      華      民      國    九十二    年      九      月    二十五    日
附註：
民事訴訟法第四百六十六條之一（第一項、第二項）
對於第二審判決上訴，上訴人應委任律師為訴訟代理人。但上訴人或其法定代理人具
有律師資格者，不在此限。
上訴人之配偶、三親等內之血親、二親等內之姻親，或上訴人為法人、中央或地方機
關時，其所屬專任人員具有律師資格並經法院認為適當者，亦得為第三審訴訟代理人
。
                                                                        Ｙ


司法院資訊處製作；財團法人民間司法改革基金會備份。
